臺灣高等法院刑事判決
111年度交上易字第140號
上  訴  人  臺灣桃園地方檢察署檢察官 
被      告  張維禧


上列上訴人因被告公共危險案件，不服臺灣桃園地方法院110年
度交易字第489號，中華民國111年3月16日第一審判決（聲請簡
易判決處刑案號：臺灣桃園地方檢察署110年度偵字第29177號）
，提起上訴，本院判決如下：
    主  文
上訴駁回。               
    理  由
一、經本院審理結果，認第一審判決對被告甲○○為無罪之諭知，
    核無不當，應予維持，並引用第一審判決書記載之證據及理
    由（如附件）。
二、檢察官上訴意旨以：㈠體內酒精含量由開始飲酒時的0%，依
    飲酒量漸漸累積增加，在完成飲酒時體內酒精含量達到最高
    ，隨後依代謝率逐漸代謝，至於體內酒精含量倒推計算代謝
    率，依交通部運輸研究所於民國77年8月間，針對國人進行
    實驗研究指出，約為每小時每公升0.0628毫克，而上開研究
    數據仍為目前審判實務上所採用，自屬法院職務上已知之事
    實而毋庸舉證。另上揭實驗研究時間雖距今已約26年，惟國
    人人體之代謝機能構造迄今並無何特殊改變之情狀，被告亦
    未提出證據證明其個人有何特殊體質而與通常一般國人之身
    體代謝機能構造迥異，是上開研究數據自得作為回推被告駕
    車時酒精濃度之依據。本件被告於該日駕車迄其實施酒測，
    相隔逾2小時，仍測得其吐氣中所含酒精濃度為每公升0.22毫
    克，則依上開國人體內酒精含量之代謝率回溯計算，被告於酒
    後駕車上路時，其吐氣所含酒精濃度約為每公升0.3456毫克(計
    算公式：0.0628MG/L×2＋0.22MG/L)，已逾法定標準值每公升
    0.25毫克甚明。㈡被告於警詢中陳稱：不確定行駛哪個車道
    ，行駛到一半不知為何突然失控打滑，隨即碰撞內側護欄後
    ，看到1部遊覽車想要超其車，所以左前車頭撞到其車右側
    車身等語，參以證人呂安智證稱：看到被告車輛行駛在內側
    車道，先撞了內側護欄再往其車輛衝過來，導致其左前車頭
    撞到被告車輛右側車身，再繼續撞到外側護欄等語，是被告
    係先失控自撞內側護欄，始與呂安智發生碰撞，足見其駕車
    已受酒力作用影響。再者，被告為警查獲後，經員警命其做
    直線測試及平衡動作而有手腳部顫抖、身體無法保持平衡之
    情形，益證被告駕車時確已達不能安全駕駛之程度。綜上，
    原判決認事用法尚嫌未洽，爰依法提起上訴，請將原判決撤
    銷，更為適當合法之判決等語。
三、本院查：
　㈠原審已就檢察官所提出之證人即追撞車輛駕駛呂安智、薛安
    福之證述、酒測單、財團法人台灣商品檢測驗證中心呼氣酒
    精測試器檢定合格證書、刑法第185條之3第1項第2款案件測
    試觀察紀錄表、道路交通事故現場圖、道路交通事故調查報告
    表㈠、㈡、內政部警政署國道公路警察局舉發違反道路交通管
    理事件通知單、現場照片20張等說明：檢察官並未提出所引
    用據以推論被告吐氣所含酒精濃度之研究報告作為證據，其
    研究當時採樣之情形、施測對象之年齡、性別、體重、身體
    狀況、疲勞程度、飲酒習慣等資料，均有未明，且飲酒後酒
    精代謝之快慢，本即因人而異，在採集樣本不同、計算基準
    有異之情形下，均可能使酒精代謝率、回溯推算之數值存在
    變化，在無法確定相關研究樣本數及其背景資料之前提下，
    自不能以該研究作為定罪之依據。又案發當時下雨，參酌呂
    安智之證詞，亦無法排除車輛打滑與路面濕滑有關。再者，
    由刑法第185條之3第1項第2款案件測試觀察紀錄表均未見被
    告操控視覺反應及手部控制之能力有何未明顯減弱之情形。
    因此認檢察官所舉各項證據方法尚不足證明被告確有刑法第
    185條之3第1項第1款之犯行，無法形成被告有罪之確信心證
    ，乃對被告為無罪之諭知等語。故原判決已詳予論述對被告
    為無罪諭知之理由，核無不當。
  ㈡按「駕駛動力交通工具而有下列情形之一者，處2年以下有期
    徒刑，得併科20萬元以下罰金：吐氣所含酒精濃度達每公
    升0.25毫克或血液中酒精濃度達百分之0.05以上。有前款
    以外之其他情事足認服用酒類或其他相類之物，致不能安全
    駕駛。服用毒品、麻醉藥品或其他相類之物，致不能安全
    駕駛」，102年6月11日修正公布的刑法第185條之3第1項定
    有明文。關於本條第1項第1、2款的修正，立法理由載明：
    「㈠不能安全駕駛罪係屬抽象危險犯，不以發生具體危險為
    必要。爰修正原條文第1項，增訂酒精濃度標準值，以此作
    為認定『不能安全駕駛』之判斷標準，以有效遏阻酒醉駕車事
    件發生。㈡至於行為人未接受酒精濃度測試或測試後酒精濃
    度未達前揭標準，惟有其他客觀情事認為確實不能安全駕駛
    動力交通工具時，仍構成本罪，爰增訂第2款。」由此可知
    ，修正後本條文所規定的不能安全駕駛罪，是以「吐氣所含
    酒精濃度達每公升0.25毫克或血液中酒精濃度達百分之0.05
    以上」的危險性指標作為構成要件，無須再行判斷行為人有
    無不能安全駕駛的情事，也就是立法者為解決證明上的困難
    ，透過法律的明文、法律推定，以酒精濃度數值作為法定證
    據評價規則，提供法院證明方法，來縮減法院得以自由心證
    判斷的範圍，確立本罪為抽象危險犯的性質。
　㈢再按被告未經審判證明有罪確定前，推定其為無罪，刑事訴
    訟法第154條第1項定有明文，此即所謂之「無罪推定原則」
    。其主要內涵，無非要求負責國家刑罰權追訴之檢察官，擔
    負證明被告犯罪之責任，倘其所提出之證據，不足為被告有
    罪之積極證明，或其指出證明之方法，無法說服法院形成被
    告有罪之心證，縱使被告之辯解疑點重重，法院仍應予被告
    無罪之諭知。又被告既受無罪推定，關於犯罪事實，亦即不
    利於被告之事實，依本法第161條第1項之規定，檢察官負有
    實質舉證責任，證明被告有罪乃屬檢察官應負之責任，法官
    基於公平法院之原則，僅立於客觀、公正、超然之地位而為
    審判，不負擔推翻被告無罪推定之責任，法院無接續檢察官
    應盡之責任而依職權調查證據之義務。因此，檢察官起訴指
    被告犯刑法第185條之3第1項第1款之罪嫌自應就其吐氣所含
    酒精濃度是否已達每公升0.25毫克或血液中酒精濃度已達百
    分之0.05以上之要件為積極證明，或指出證明之方法，以說
    服法院形成被告有罪之心證，不能以大概、可能如此，即欲
    認定被告犯罪。
　㈣次按事實於法院已顯著或為其職務上所已知者，無庸舉證，
    刑事訴訟法第158條固有明文。然所謂事實為法院職務上所
    已知者，指該事實即屬構成法院之法官於職務上所為之行為
    ，或係其職務上所觀察之事實，現尚在該法官記憶中，無待
    閱卷者而言。且此之所知乃基於職務上之經驗而知悉，若係
    法官個人所知者（即本於個人經驗，非職務上之經驗），則
    不在此列，而仍須證明。又苟該事實仍有待專門學問之人診
    察或鑑定，始足以判斷者，自亦不包括在內。查，飲用酒類
    後酒精於人體中會隨時間代謝，雖為一般人所具備之常識，
    然其代謝速率如何，可能因性別、個人年齡、體重、人體含
    水量、身體狀況、飲用酒精多寡、經過時間等因素而有影響
    ，且酒精於人體代謝速率在刑事案件之適用不若施用毒品案
    件（尚不包括新興毒品）之常見，在實務或醫學上以酒精代
    謝速率為其研究議題者亦非多，此由檢察官起訴、上訴所指
    交通部運輸研究所於77年8月間所為研究內容即代謝率為每
    小時每公升0.0628毫克，以及檢察官於本院審理時論告所引
    內政部警政署93年10月26日刑鑑字第0930205949號函之代謝
    率每小時0.05到0.25毫克，該二者研究結果之差別亦可見其
    代謝率顯然繫於眾多不同因素之影響。以上各不同之研究結
    果其數據為何，是否適用具體之個案，如無各研究報告內容
    為憑，法官根本無從知悉，更難謂係屬刑事訴訟法第158條
    所謂「法院職務上已知之事實」。原判決就此業已指明檢察
    官並未提出具體資料以為說明，在無法確定相關研究樣本數
    及其背景資料之前提下，不能率以該研究作為定罪之依據（
    原判決第3頁之㈡），檢察官上訴竟指此為法院職務上已知之
    事實，試圖免除作為負責國家刑罰權追訴之檢察官，應擔負
    證明被告犯罪之責任，顯非的論。
　㈤再者，交通部運輸研究所就上開研究報告亦指出「本所於77
    年8月出版之『駕駛人行為反應之研究-酒精對駕駛人生理影
    響之實驗分析』係甄選13名志願者進行酒精對行為能力影響
    ，驗證國人酒精之吸收與代謝情形，並未對吐氣中酒精含量
    倒推計算過程進行實驗研究」，有該所106年12月13日運安
    字第10600107750號函可參（見本院卷第27頁），是不僅該
    研究之對象人數僅有13人，已難認其具有代表性與共通性，
    且所進行之研究係以「國人酒精之吸收與代謝情形」，是否
    可以以之作為「體內酒精含量倒推計算代謝率」之計算標準
    ，更難論斷。從而，檢察官以此未經進行實驗研究之吐氣中
    酒精含量倒推計算研究結果之數值，逕予推論被告駕駛車輛
    發生交通事故時之吐氣所含酒精濃度，並據以指被告涉犯刑
    法第185條之3第1項第1款之罪，更顯率斷。
　㈥至檢察官於本院審理時論告內容援引本院108年度重交上更二
    字第32號、110年度重交上更三字第31號（以上為同一案件
    ）判決內容記載內政部警政署93年10月26日刑鑑字第093020
    5949號函指出多數人酒精濃度代謝率為每小時0.05到0.25毫
    克乙節，仍未具體提出相關證據資料以為佐憑。
　㈦再者，被告經測試其吐氣所含酒精濃度雖未達每公升0.25毫
    克，如於有其他客觀情事認為確實不能安全駕駛動力交通工
    具時，仍構成同條項第2款之罪。然就此，原判決亦已說明
    參酌卷附道路交通事故表㈠記載及呂安智、薛安福之證述，
    被告供述因煞車時車輛偏移打滑，非無可能因下雨路面濕滑
    所致；另依卷附刑法第185條之3第1項第2款案件測試觀察紀
    錄表所載，被告並無語無倫次、含糊不清、意識模糊、注意
    力無法集中、嘔吐、多雨、呆滯木僵、大笑、昏睡叫喚不醒
    、泥醉、搖晃無法站立、自殘、拉扯、攻擊、大聲咆哮、酒
    容或酒氣等情事；於做直線測試、平衡動作時，亦無步行時
    左右搖晃、腳步不穩、腳步離開測試直線、身體前後或左右
    搖擺不定或用手臂保持平衡之情形；而在以筆在2個同心圓
    之間0.5公分環狀帶內，畫出另一個圓之測試，被告之筆畫
    均在0.5公分之合格範圍內，並無超出同心圓環狀帶之情形
    ，無從認定被告操控視覺反應及手部控制之能力有何未明顯
    減弱之情事（原判決第3至4頁之㈢、㈣）。檢察官上訴並未提
    出其他新事證以認定被告有何其他不能安全駕駛動力交通工
    具之客觀情事，僅係針對原有業經原判決論斷說明之卷內事
    證加以爭執，難謂可採。
四、綜上所述，檢察官對於起訴之犯罪事實，應負提出證據及說
    服之實質舉證責任。倘其所提出之證據，不足為被告有罪之
    積極證明，或其闡明之證明方法，無從說服法官以形成被告
    有罪之心證，基於無罪推定之原則，自應為被告無罪判決之
    諭知，法院本於公平法院之原則，並無接續檢察官應盡之責
    任而依職權調查證據之義務。檢察官提起上訴，仍執前詞指
    摘原判決，就原審依職權為證據取捨及心證形成之事項，反
    覆爭執，復未提出其他積極事證證明被告涉犯刑法第158條
    之3第1項第1款之罪嫌，以供本院調查審酌，其上訴為無理
    由，應予駁回。
據上論斷，應依刑事訴訟法第373條、第368條，判決如主文。　
本案經臺灣桃園地方檢察署檢察官吳建蕙提起公訴，同署檢察官
蔡宜均提起上訴，臺灣高等檢察署檢察官蔡麗清到庭執行職務。
中　　華　　民　　國　　111 　年　　6 　　月　　28　　日
                  刑事第十四庭  審判長法　官  黃斯偉  
                                      法　官  郭豫珍
                                      法　官  黎惠萍
以上正本證明與原本無異。
不得上訴。
                                      書記官  楊筑鈞
中　　華　　民　　國　　111 　年　　6 　　月　　28　　日
附件：
臺灣桃園地方法院刑事判決
110年度交易字第489號
公　訴　人　臺灣桃園地方檢察署檢察官 
被　　　告　甲○○　
　　　　　　　　　　
　　　　　　　　　　
上列被告因公共危險案件，經檢察官聲請以簡易判決處刑（110
年度偵字第29177號），本院認為不應以簡易判決處刑（110年度
壢交簡字第1976號），改依通常程序審理，並判決如下：
    主  文
甲○○無罪。
    理  由
一、聲請簡易判決處刑意旨意旨略以：甲○○於民國110年6月22日
    下午4時35分許，在臺北市內湖區民權東路6段某工地飲用保
    力達加啤酒，明知其已達不能安全駕駛動力交通工具之程度
    ，竟基於酒後駕駛動力交通工具之犯意，於同日下午5時許
    ，自該處駕駛車牌號碼000-0000號自用小客車離去。嗣於同
    日下午5時43分許，行經桃園市○○區○道○號公路五楊高架南
    向52公里處，碰撞內側護欄，致後方呂安智駕駛之車牌號碼
    000-00號營業大客車、薛安福駕駛之車牌號碼000-0000號自
    用小客車發生追撞（呂安智、薛安福未受傷)，經警到場處
    理，於同日晚間7時13分許，測得被告吐氣所含酒精濃度達
    每公升0.22毫克，回溯計算，被告駕車上路時其吐氣所含酒精
    濃度達每公升0.3456毫克。因認被告涉犯刑法第185條之3第1
    項第1款之服用酒類不能安全駕駛罪嫌。
二、按犯罪事實應依證據認定之，無證據不得認定犯罪事實；不
    能證明被告犯罪者，應諭知無罪之判決，刑事訴訟法第154
    條第2項、第301條第1項前段分別定有明文。所謂證據，係
    指直接或間接足以證明犯罪行為之一切證人、證物而言；且
    事實之認定，應憑證據，如未能發現相當證據，或證據不足
    以證明，自不能以推測或擬制之方法，以為裁判基礎。倘檢
    察官對於起訴之犯罪事實所提出之證據，不足為被告有罪之
    積極證明，或其指出之證明方法，無從說服法院以形成被告
    有罪之心證，基於無罪推定之原則，自應為被告無罪判決之
    諭知，最高法院40年台上字第86號、92年台上字第128號判
    例意旨可參。
三、聲請簡易判決處刑意旨認被告涉犯前揭服用酒類不能安全駕
    駛之犯行，無非係以：被告於警詢及偵查中之供述、證人呂
    安智、薛安福於警詢時之證述、酒測單、財團法人台灣商品
    檢測驗證中心呼氣酒精測試器檢定合格證書、刑法第185條
    之3第1項第2款案件測試觀察紀錄表、道路交通事故現場圖、
    道路交通事故調查報告表㈠、㈡、內政部警政署國道公路警察
    局舉發違反道路交通管理事件通知單及現場照片等件為其論
    據。
四、訊據被告固坦承有於聲請簡易判決處刑書所載時、地飲用酒
    類後駕車上路，且行經桃園市○○區○道○號公路五楊高架南向
    52公里處時，因碰撞內側護欄，致後方車輛發生追撞，經警
    據報到場後，測得其吐氣所含酒精濃度達每公升0.22毫克等
    事實，惟堅詞否認有何服用酒類致不能安全駕駛之犯行，辯
    稱：我有肝癌，代謝比較慢，酒精不會很快發揮作用，案發
    當時我開車很有精神，當天是因為下雨，路面濕滑，我踩了
    煞車才打滑撞到護欄等語。經查：
　㈠被告於110年6月22日下午4時35分許，在臺北市內湖區民權東
    路6段某工地飲用保力達加啤酒，並於同日下午5時許，自該
    處駕駛車牌號碼000-0000號自用小客車離去，嗣於同日下午
    5時43分許，行經桃市○○區○道○號公路五楊高架南向52公里
    處時，因碰撞內側護欄，致後方呂安智駕駛之車牌號碼000-
    00號營業大客車、薛安福駕駛之車牌號碼000-0000號自用小
    客車發生追撞等事實，業據被告於警詢、偵訊及本院審理時
    坦認在卷（見偵卷第13至17頁、第87至88頁、本院交易字卷
    【下稱本院卷】第22至23頁、第35至36頁），且有證人呂安
    智、薛安福於警詢時之證述可參（見偵卷第39至41頁），並
    有酒測單、財團法人台灣商品檢測驗證中心呼氣酒精測試器
    檢定合格證書、道路交通事故現場圖、道路交通事故調查報告
    表㈠、㈡、內政部警政署國道公路警察局舉發違反道路交通管
    理事件通知單及現場照片在卷可稽（見偵卷第19至21頁、第
    45至51頁、第61至79頁），此部分事實，應堪認定。
  ㈡聲請簡易判決處刑意旨固引用交通部運輸研究所77年8月間之
    研究論點，以受測者受測時之數值為基礎，依小時每公升0.
    0628毫克之代謝率，回推其駕車時吐氣所含之酒精濃度，進
    而回溯推認本案被告駕車上路時吐氣所含酒精濃度為每公升
    0.3456毫克，而逾法定標準值每公升0.25毫克云云。然上開
    研究報告，距今已逾33年，其當時採樣之情形、施測對象之
    年齡、性別、體重、身體狀況、疲勞程度、飲酒習慣等資料
    ，均未明瞭，聲請簡易判決處刑意旨亦未提出具體資料以為
    說明，則當年之研究成果，是否能適用於本案，已非無疑。
    況飲酒後酒精代謝之快慢，本即因人而異，在採集樣本不同
    、計算基準有異之情形下，均可能使酒精代謝率、回溯推算
    之呼氣酒精濃度值存在多樣性之變化，在無法確定相關研究
    樣本數及其背景資料之前提下，斷不能率以前揭研究作為定
    罪之依據，是聲請簡易判決處刑意旨以被告為警測得吐氣酒
    精濃度每公升0.22毫克為基礎，回溯推算，認定被告於駕車
    時之呼氣酒精濃度約為每公升0.3456毫克，即有可議。
　㈢聲請簡易判決處刑意旨復以證人即行駛於被告後方之駕駛人
    呂安智於警詢之證述，認定被告失控自撞內側護欄係受酒力
    作用影響云云。然查，被告於偵訊及本院準備程序時均稱：
    當時下雨視線不佳，我煞車時，車輛偏移打滑，才會撞上內
    側護欄等語（見偵卷第88頁、本院卷第22頁）；證人呂安智
    於警詢時則證述：當時的天候是雨，我在國一道看見一部小
    客車000-0000原先行駛於出口匝道內側車道失控，先撞上內
    側護欄，再往我車衝過來，導致我車左前車頭撞上該小客車
    右側車身等語（見偵卷第41頁）；另名證人即另一輛追撞車
    輛之駕駛人薛安福於警詢時亦稱：當時的天候是雨，我行經
    本案事故路段時，是行駛在出口匝道外側車道，原先是順順
    的行駛，突然看見前方有三角錐，我立即踩煞車，一踩煞車
    ，我的車就打滑等語（見偵卷第39頁），核與卷附道路交通
    事故調查報告表㈠所示「天候」為「雨」、「路面狀態」為
    「濕滑」之記載相符（見偵卷第47頁），而依證人呂安智前
    揭證述，至多僅能得出被告車輛打滑之事實，而打滑之原因
    多端，究係於濕滑路面煞車所致，抑或飲酒超過法定標準而
    不能安全駕駛，均非無疑，參以證人薛安福前揭證詞可知，
    其當時亦因煞車導致車輛打滑，然其並無任何飲酒之情形，
    此有證人薛安福之國道公路警察局道路交通事故談話紀錄表
    及酒測單附卷可查（見偵卷第39頁、43頁），益徵車輛打滑
    之原因多端，尤以行駛於濕滑之路面更為常見，自難以被告
    車輛打滑乙節，遽認其係因飲酒致注意力、反應力減弱而肇
    事。
　㈣另依卷附刑法第185條之3第1項第2款案件測試觀察紀錄表（
    見偵卷第23至25頁）所載：①被告係因發生事故經警查獲，
    查獲後並無語無倫次、含糊不清、意識模糊、注意力無法集
    中、嘔吐、多雨、呆滯木僵、大笑、昏睡叫喚不醒、泥醉、
    搖晃無法站立、自殘、拉扯、攻擊、大聲咆哮、酒容或酒氣
    等情事；②被告做直線測試（以長10公尺之直線，令其迴轉
    走回原地）、平衡動作（雙腳併攏，雙手緊貼大腿，將一腳
    向前抬高離地15公分，並停止不動30秒）時，亦無步行時左
    右搖晃、腳步不穩、腳步離開測試直線、身體前後或左右搖
    擺不定或用手臂保持平衡之情形，僅有「手腳部顫抖，身體
    無法保持平衡」之情，然一般人能否毫無顫抖完成金雞獨立
    動作30秒，應與個人體能或肌耐力有關，實難單憑被告有「
    手腳部顫抖，身體無法保持平衡」乙情，即認係因飲酒所致
    ；③至命被告用筆在2個同心圓之間0.5公分環狀帶內，畫出
    另一個圓之測試，被告之筆畫均在0.5公分之合格範圍內，
    並無超出同心圓環狀帶之情形，其筆觸雖有些微抖動，亦難
    排除其他生理因素或緊張狀態所致，是應認被告操控視覺反
    應及手部控制之能力，均未明顯減弱。循此，依上開觀察紀
    錄之內容，均不足以進一步證明被告確有因服用酒類致不能
    安全駕駛之情形，自難以刑法第185條之3第1項第1款之罪相
    繩。　
五、綜上所述，聲請簡易判決處刑書意旨所舉各項證據方法，至
    多僅能證明被告飲用酒類駕車上路後，於國道一號公路行駛
    時不慎碰撞內側護欄，導致後方車輛追撞，且為警查獲時測
    得吐氣之酒精濃度為每公升0.22毫克之事實，然尚不足進一
    步證明被告確有刑法第185條之3第1項第1款之犯行，無法使
    本院形成被告有罪之確信心證，揆諸前揭說明，自應為被告
    無罪之諭知，以昭審慎。
據上論斷，應依刑事訴訟法第452條、第301條第1項前段，判決
如主文。
本案經檢察官吳建蕙聲請以簡易判決處刑，檢察官蔡宜均到庭執
行職務。
中    華    民    國    111   年     3    月    16    日
                  刑事第十一庭  審判長法  官  潘政宏
                                      法  官  林育駿
                                      法  官  蔡旻穎
以上正本證明與原本無異。
如不服本判決應於收受判決後20日內向本院提出上訴書狀，並應
敘述具體理由。其未敘述上訴理由者，應於上訴期間屆滿後20日
內向本院補提理由書(均須按他造當事人之人數附繕本)「切勿逕
送上級法院」。 
　　　　　　　　　　　　　　　        書記官　黃瓊儀
中　　華　　民　　國　　111 　年　　3 　　月　　16　　日